臺灣嘉義地方法院民事判決　　　　　　 99年度重家訴字第1號
原　　　告　陳毅徹
原　　　告　陳杏慧
上列二人之
共　　　同
訴訟代理人　陳明欽律師
被　　　告　賴惠卿　　住嘉義市○○街117號
被　　　告　賴淑卿　　住嘉義市○○街117號
被　　　告　賴雅卿　　住嘉義市○○街117號
上列三人之
共　　　同
訴訟代理人　李春錦律師
上列當事人間請求塗銷繼承登記等事件，於民國100 年03月24日
言詞辯論終結，本院判決如下：
    主  文
被告賴淑卿、賴雅卿於民國八十六年一月二十九日就附表所示之
不動產在嘉義市地政事務所所為之分割繼承登記，應予塗銷。
原告其餘之訴及假執行之聲請駁回。
訴訟費用由被告賴淑卿、賴雅卿負擔千分之九百七十七，其餘由
原告負擔。
    事  實
甲、原告方面
壹、聲明：
一、被告賴淑卿、賴雅卿於民國86年01月29日就附表所示不動產
    在嘉義市地政事務所所為之分割繼承登記應予塗銷。
二、被告賴惠卿應給付原告陳毅徹、陳杏慧新台幣（下同）410,
    350 元暨自起訴狀繕本送達被告賴惠卿之翌日起至清償日止
    ，按年息百分之五計算之利息。
三、上開第二項聲明若蒙勝訴判決，原告願供擔保請准宣告假執
    行。
貳、陳述：
一、訴外人賴邱鴛鴦於民國84年05月21日死亡後，遺產應由被告
    賴惠卿、賴淑卿、賴雅卿及訴外人賴貴卿平均繼承，但該等
    繼承人意見不合致延宕多時未辦理繼承登記，嗣訴外人賴貴
    卿於85年09月04日死亡，被告賴惠卿、賴淑卿、賴雅卿等人
    明知訴外人賴貴卿之遺產應由原告陳毅徹、陳杏慧再轉繼承
    ，為侵奪訴外人賴貴卿之應繼分，遂藉機偽造「遺產分割繼
    承協議書」，並於86年01月16日，以賴貴卿之名義偽造「印
    鑑證明申請書」向嘉義市東區戶政事務所申請印鑑證明用以
    辦理繼承登記，案經台灣嘉義地方法院檢察署92年度3760號
    將被告賴惠卿、賴淑卿、賴雅卿等人依偽造文書罪起訴，並
    經鈞院92年度訴字第334 號刑事判決被告賴淑卿構成偽造文
    書罪確定在案。
二、被告賴惠卿、賴淑卿、賴雅卿等人將訴外人賴邱鴛鴦名下具
    有財產價值之不動產及存款分配予彼等自己，僅留極少數之
    存款、股票予訴外人賴貴卿（分配內容詳原證一之遺產分割
    繼承協議書）。被告賴淑卿、賴雅卿於86年01月29日就附表
    所示之不動產（即嘉義市○路○段256 地號、南門段二小段
    27地號、八掌段354 地號之土地）向嘉義市地政事務所辦理
    分割繼承登記。訴外人賴邱鴛鴦之存款共計1,662,160 元，
    應由賴惠卿、賴淑卿、賴雅卿及賴貴卿平均繼承，各得分配
    415,54 0元。惟實際上被告賴惠卿分得1,400,000 元，被告
    賴淑卿分得137,370 元，被告賴雅卿分得119,600 元，訴外
    人賴貴卿僅分得5,190 元，因此，被告賴惠卿應返還原告陳
    毅徹、陳杏慧410,350 元。為此，原告陳毅徹、陳杏慧爰依
    據民法公同共有物之權利（所有權除去請求權）、侵權行為
    損害賠償請求權、不當得利返還請求權等規定，起訴請求判
    決被告賴淑卿、賴雅卿於86年01月29日就附表所示之不動產
    亦即系爭分割協議書所示之不動產部分在嘉義市地政
    事務所所為之分割繼承登記，應予塗銷，並對於被告賴惠卿
    訴請給付原告陳毅徹、陳杏慧二人410,350 元。
參、證據：提出被繼承人賴邱鴛鴦之繼承系統表及遺產分割繼承
    協議書、印鑑證明申請書、台灣嘉義地方法院檢察署92年度
    偵字第3760號起訴書、台灣嘉義地方法院92年度訴字第334
    號刑事判決書及附表所示不動產即嘉義市○路○段256 地號
    、南門段二小段27地號、八掌段354 地號之土地登記謄本等
    資料影本，並聲請訊問證人李忠營。
乙、被告方面：
壹、聲明：
一、原告之訴及其假執行之聲請均駁回。
二、如受不利判決，被告願供擔保，請宣告准予免為假執行。
貳、陳述：
一、本件原告起訴未載明任何具體證據，即無中生有，主張賴邱
    鴛鴦的繼承人意見不合，導致延宕多時未辦理繼承登記，及
    被告藉機偽造遺產分割協議書等不存在之事實，殊無理由。
二、查鈞院92年度訴字第334 號刑事確定判決只有認定印鑑證明
    是偽造，並未認定被告三人共同偽造系爭「遺產分割繼承協
    議書」之犯罪事實，此有原告起訴狀原證四鈞院判決可憑，
    亦即，遺產分割協議書，並沒有認定是偽造。
三，次查，系爭「遺產分割繼承協議書」係被告姊妹四人於84年
    07月10日，在嘉義市○○街117 號家中客廳協商成立。當時
    協商內容，主要提及母親生前經常提及其名下之財產要由賴
    淑卿長子賴邦彥、賴雅卿長子賴重明繼承，大家一致同意遵
    照母親遺願，將母親名下之財產由賴淑卿、賴雅卿繼承，俾
    將來交由賴邦彥、賴重明繼承。從系爭「遺產分割繼承協議
    書」所記載未由賴淑卿、賴雅卿繼承部分之內容：１、嘉義
    市○○路五號之舊平房由被告賴惠卿繼承：此為未保存登記
    之老屋，早已預定拆除。被告姊妹四人之原意，係委託被告
    賴惠卿辦理拆除手續，故系爭「遺產分割繼承協議書」原為
    「委託賴惠卿管理」，並非由被告賴惠卿繼承取得，但地政
    事務所人員說這樣記載不算分割，要求被告賴惠卿當場改為
    「由賴惠卿繼承」（按該房屋嗣因88年10月22日地震損毀而
    拆除）。２、嘉義市第三信用合作社之定期存款1,400,000
    元由被告賴惠卿繼承：因被告賴淑卿、賴雅卿及訴外人賴貴
    卿長期住在美國，安排火葬、告別式、交付遺產稅、繼承登
    記、祭祀等事宜，均須委由被告賴惠卿辦理。被告姊妹四人
    之原意，係以此筆1,400,000 元之定期存款，用作委由被告
    賴惠卿辦理安排火葬、告別式、交付遺產稅、繼承登記、祭
    祀等事宜之費用，並非由被告賴惠卿繼承。故系爭「遺產分
    割繼承協議書」上原有「安排火葬、告別式、交付遺產稅、
    繼承登記、祭祀費用」之記載，但地政事務所人員說這樣記
    載不算繼承，要求被告賴惠卿當場刪除。３、嘉義市第一、
    二、三信用合作社股票計104 股及存款計5,190 元，由訴外
    人賴貴卿繼承：此係為避免被告賴惠卿必須代訴外人賴貴卿
    辦理拋棄繼承，故將小部分遺產由訴外人賴貴卿繼承。被告
    賴惠卿84年07月10日親筆繕寫系爭「遺產分割繼承協議書」
    ，其內容係被告姊妹四人依母親遺願成立之協議，被告賴惠
    卿事實上並未分配到自己母親遺產。原告憑空指系爭「遺產
    分割繼承協議書」為被告三人共同偽造，殊不合情理。為此
    ，請鈞院鑒核，判決如答辯之聲明。
參、證據：提出證明嘉義市○○路5 號房屋已拆除之嘉義市東區
    區公所證明書及嘉義市稅捐稽徵處函等資料影本。
    理  由
壹、關於被告賴淑卿、賴雅卿於86年01月29日就附表所示不動產
    即嘉義市○路○段256 地號、南門段二小段27地號、八掌段
    354 地號之土地所為之分割繼承登記部分：
一、按繼承人自繼承開始時，除民法另有規定外，承受被繼承人
    財產上之一切權利義務；繼承人有數人時，在分割遺產前，
    各繼承人對於遺產全部為公同共有，民法第1148條及同法第
    1151條分別定有明文。又公同共有物之處分及其他之權利行
    使，除法律另有規定外，應得公同共有人全體之同意，民法
    第828 條第3 項亦有明文規定。第按，民法第758 條規定：
    「不動產物權，依法律行為而取得、設定、喪失及變更者，
    非經登記，不生效力。」；第767 條規定：「所有人對於無
    權占有或侵奪其所有物者，得請求返還之。對於妨害其所有
    權者，得請求除去之。有妨害其所有權之虞者，得請求防止
    之。前項規定，於所有權以外之物權，準用之。」
二、經查，本件如附表所示之不動產原係屬被繼承人賴邱鴛鴦所
    有遺產，賴邱鴛鴦於84年05月21日死亡後，其繼承人為被告
    賴惠卿、賴淑卿、賴雅卿及訴外人賴貴卿；嗣後，訴外人賴
    貴卿於85年09月04日死亡，賴貴卿之繼承人為原告陳毅徹、
    陳杏慧二人。上揭所述，乃係兩造均不爭執之事實。又按，
    分割遺產亦屬分割共有物，分割共有物係對於物之權利有所
    變動，即係屬處分行為之一種。本件如附表所示之不動產係
    被繼承人賴邱鴛鴦所有遺產，賴邱鴛鴦於84年05月21日死亡
    後，由被告賴惠卿、賴淑卿、賴雅卿及訴外人賴貴卿共同繼
    承。雖然，被告賴惠卿、賴淑卿、賴雅卿及訴外人賴貴卿於
    84年07月10日訂立遺產分割繼承協議書，惟於訴外人賴貴卿
    生前並未向地政事務所辦理分割繼承登記，依民法第758 條
    之規定，即尚不發生物權變動之效力，因此，本件附表所示
    之不動產，仍係屬於被告賴惠卿、賴淑卿、賴雅卿及訴外人
    賴貴卿公同共有。嗣後，訴外人賴貴卿於85年09月04日死亡
    ，其繼承人為原告陳毅徹、陳杏慧二人，即自85年09月04日
    起，係由原告陳毅徹、陳杏慧承受訴外人賴貴卿之一切權利
    義務。因此，附表所示之不動產，自85年09月04日起，即係
    由原告陳毅徹、陳杏慧與被告賴惠卿、賴淑卿、賴雅卿成立
    公同共有關係。被告賴淑卿、賴雅卿等人自85年09月04日起
    ，如欲就附表所示之不動產向地政事務所辦理分割繼承登記
    ，即應由原告陳毅徹、陳杏慧二人會同被告賴惠卿、賴淑卿
    、賴雅卿三人向地政事務所申請辦理分割繼承登記。否則，
    自85年09月04日起，僅得由部分繼承人辦理一般之繼承登記
    ，尚不得辦理分割之繼承登記。
三、惟查，被告賴淑卿於86年01月16日，明知賴貴卿業已死亡，
    且未經賴貴卿之授權，竟於委任書及印鑑證明申請書分別偽
    簽賴貴卿之姓名各一枚及盜用賴貴卿之印文各一枚，持之向
    嘉義市東區戶政事務所冒領賴貴卿之印鑑證明，致嘉義市東
    區戶政事務所不知情之承辦公務員陷於錯誤而發給賴貴卿印
    鑑證明，上情有原告提出之台灣嘉義地方法院檢察署92年度
    3760號起訴書及本院92年度訴字第334 號刑事判決書影本各
    一份在卷可稽。又查，被告賴淑卿上述以賴貴卿名義向戶政
    事務所申請印鑑證明後，於86年01月29日並用以辦理如附表
    所示不動產之分割繼承之登記，將該不動產之所有權登記於
    被告賴淑卿、賴雅卿二人名下，此亦有原告所提出之如附表
    所示不動產之土地登記謄本在卷可考。被告賴淑卿、賴雅卿
    於86年01月29日就附表所示之不動產向地政事務所辦理分割
    繼承登記，並非係經由原告陳毅徹、陳杏慧二人會同向地政
    事務所申請辦理，且亦未經原告陳毅徹、陳杏慧二人之授權
    同意，則被告賴淑卿、賴雅卿於86年01月29日就附表所示之
    不動產向地政事務所辦理分割繼承登記，登記於被告賴淑卿
    、賴雅卿二人名下，而排除原告陳毅徹、陳杏慧二人之公同
    共有關係，係不法侵害原告陳毅徹、陳杏慧二人就附表所示
    之不動產之公同共有權利，妨害其所有權，原告二人自得依
    據民法第767 條等相關規定，請求塗銷上揭分割繼承之登記
    。因此，原告起訴請求法院判決被告賴淑卿、賴雅卿於86年
    01月29日就附表所示之不動產在嘉義市地政事務所所為之分
    割繼承登記，應予塗銷，於法有據，屬有理由，應予准許，
    爰判決如主文第一項所示。
貳、關於請求被告賴惠卿給付410,350 元部分：
一、本件原告起訴主張：被告賴惠卿、賴淑卿、賴雅卿等人為侵
    奪訴外人賴貴卿之應繼分，偽造遺產分割繼承協議書，將訴
    外人賴邱鴛鴦名下具有財產價值之不動產及存款分配予彼等
    自己，僅留極少數之存款、股票予訴外人賴貴卿。訴外人賴
    邱鴛鴦之存款共計1,662,160 元，應由被告賴惠卿、賴淑卿
    、賴雅卿及訴外人賴貴卿平均繼承，各得分配415,540 元。
    惟實際上被告賴惠卿分得1,400,000 元，被告賴淑卿分得13
    7, 370元，被告賴雅卿分得119,600 元，訴外人賴貴卿僅分
    得5,190 元，因此，被告賴惠卿應返還給賴貴卿之繼承人即
    原告陳毅徹、陳杏慧二人410,350 元。
二、經查，本院92年度訴字第334 號刑事確定判決僅係認定被告
    賴淑卿於86年01月16日，明知賴貴卿業已死亡，且未經賴貴
    卿之授權，竟於委任書及印鑑證明申請書分別偽簽賴貴卿之
    姓名各一枚及盜用賴貴卿之印文各一枚，持之向嘉義市東區
    戶政事務所冒領賴貴卿之印鑑證明，致嘉義市東區戶政事務
    所不知情之承辦公務員陷於錯誤而發給賴貴卿印鑑證明。上
    揭92年度訴字第334 號刑事確定判決並無認定被告賴惠卿、
    賴淑卿、賴雅卿三人共同偽造遺產分割繼承協議書之事實，
    亦即，系爭遺產分割協議書，並無被認定是偽造的。再查，
    被告並辯稱系爭遺產分割繼承協議書係被告姊妹四人於84年
    07月10日，在嘉義市○○街117 號家中客廳協商成立，當時
    協商內容，主要提及母親生前經常提及其名下之財產要由賴
    淑卿長子賴邦彥、賴雅卿長子賴重明繼承，大家一致同意遵
    照母親遺願，將母親名下之財產由賴淑卿、賴雅卿繼承，俾
    將來交由賴邦彥、賴重明繼承；從系爭「遺產分割繼承協議
    書」所記載未由賴淑卿、賴雅卿繼承部分之內容：１、嘉義
    市○○路五號之舊平房由被告賴惠卿繼承：此為未保存登記
    之老屋，早已預定拆除，該房屋嗣因88年10月22日地震損毀
    而拆除；２、嘉義市第三信用合作社之定期存款1,400,000
    元由被告賴惠卿繼承：因被告賴淑卿、賴雅卿及訴外人賴貴
    卿長期住在美國，安排火葬、告別式、交付遺產稅、繼承登
    記、祭祀等事宜，均須委由被告賴惠卿辦理。被告姊妹四人
    之原意，係以此筆1,400,000 元之定期存款，用作委由被告
    賴惠卿辦理安排火葬、告別式、交付遺產稅、繼承登記、祭
    祀等事宜之費用，並非由被告賴惠卿繼承，故系爭遺產分割
    繼承協議書上原有「安排火葬、告別式、交付遺產稅、繼承
    登記、祭祀費用」之記載，但地政事務所人員說這樣記載不
    算繼承，要求被告賴惠卿當場刪除；３、嘉義市第一、二、
    三信用合作社股票計104 股及存款計5,190 元，由訴外人賴
    貴卿繼承：此係為避免被告賴惠卿必須代訴外人賴貴卿辦理
    拋棄繼承，故將小部分遺產由訴外人賴貴卿繼承；被告賴惠
    卿84年07月10日親筆繕寫系爭遺產分割繼承協議書，其內容
    係被告姊妹四人依母親遺願成立之協議，被告賴惠卿事實上
    並未分配到自己母親遺產等語，並另提出嘉義市○○路五號
    房屋拆除證明書影本等資料佐參。經查，系爭遺產分割繼承
    協議書內容，關於第點嘉義市第三信用合作社之定期存款
    140 萬元由賴惠卿繼承部分，其下原有「安排火葬、告別式
    、交付遺產稅、繼承登記、祭祀費用」等字樣之記載，嗣後
    始經刪除，核與被告所述情形相符，且安排火葬、告別式、
    交付遺產稅、繼承登記、祭祀費用等事項，因被告賴淑卿、
    賴雅卿及訴外人賴貴卿長期住在美國，上揭事項均委由被告
    賴惠卿辦理，並無違背常情事理，符合一般經驗法則，應堪
    採信，因此，被告上述所辯稱伊姊妹四人之原意，係以此筆
    1,400,000 元之定期存款，用作委由被告賴惠卿辦理安排火
    葬、告別式、交付遺產稅、繼承登記、祭祀等事宜之費用，
    並非由被告賴惠卿繼承等語，應堪認係屬真實。
三、第查，被告賴雅卿另於99年07月27日言詞辯論時到庭陳稱：
    「我民國四十九年大學畢業以後，我就出國了，我拿到碩士
    ，我住在美國工作。後來我父親過世，我母親身體不好，所
    以我辭職回來，與我姊妹共同輪流照顧我母親。那段期間，
    很辛苦，因為我要拋棄我小孩、先生。那時候我差不多五十
    幾歲，但是，我很感激我有機會陪伴我母親。那時候我母親
    不能走路，我們用輪椅帶她出去，她很高興。有一次，我跟
    我母親說妳很好命，有女兒回來照顧妳，我自己沒有女兒，
    沒有人陪伴我，我母親就告訴我，說她可以照顧我。我跟她
    說如果我九十一歲的時候，妳已經一百二十幾歲了，妳怎麼
    能夠照顧我。但是隔年，我母親過世了，我才恍然大悟她說
    要照顧我的意思是什麼，她說她在世時，是我母親，過世以
    後，還是我母親，她永遠都是我母親，她在天之靈都會保佑
    我，隨時看顧我。我相信我母親一定很高興，我今天能夠出
    庭來幫她說幾句話，使她的遺產分割協議書真相大白。我有
    二個姐姐，一個妹妹。大姐賴惠卿台中農學院畢業，就是現
    在的中興大學。她畢業之後，她就做嘉義第三信用合作社理
    事主席十七年，也做過賴羅傅宗親會理事長，及嘉義市政府
    選委會委員及仁愛之家常務董事。二年前，我大姐腦中風，
    所以她目前表達能力差。我二姐賴淑卿也是台中農學院畢業
    ，就是現在的中興大學。她畢業之後去美國，她也有拿到碩
    士。她目前行動不方便，不能出庭。我妹妹賴貴卿是醫生，
    但是十四年前她過世了。在我母親過世十六個月以後，賴貴
    卿說母親沒有人陪，她該去陪母親，她是癌症過世的。所以
    我們四個姊妹是母親的繼承人。決定我母親的遺產分割協議
    書的四個人只剩下我一個人可以出庭。我雖然二年前，也因
    為肺癌開刀，身體不太好，但是我拖著老命也要回來說清楚
    。」、「關於原告第一個爭點即分割協議書為何沒有賴貴卿
    的簽名？因為依照我們的認知臺灣是認印章，沒有在認簽名
    。我父親的分割協議書當時是叫代書辦的，當時也只是蓋印
    章而已，並沒有簽名，而且也有通過可以辦理。所以，我們
    在寫我們母親的遺產分割協議書的時候，我們就拿我父親的
    分割協議書來參考，所以我們就只有蓋章，就沒有簽名。因
    為我們臺灣是一個認印章，而不是認簽名的國家。關於原告
    第二個爭點即協議書如果是在84年07月10日成立，那為何當
    時沒有去辦理繼承登記？因為我父親的遺產是三十九筆土地
    ，我母親只有三筆，所以很簡單。所以我們為了要省代書費
    用，我大姐說她有辦法說她能夠去辦。我大姐只知道其一，
    不知道其二，我大姐是在接到國稅局通知以後，在六個月內
    去辦理遺產稅申報，她以為地政事務所也會像國稅局一樣，
    會通知她去辦理繼承登記。結果她一直等候都沒有人通知她
    。她在86年01月她看到報紙才知道要在六個月之內要去辦理
    登記，否則會被罰錢。結果她才去辦理登記，她被罰了十三
    萬五千多元。如果早知道如此，我們就該請代書辦理，我們
    就不必負擔這筆冤枉錢。關於原告第三個爭點即賴貴卿過世
    以後，為何不通知賴貴卿的繼承人，而是由被告自行去聲請
    賴貴卿的印鑑證明而去辦理繼承登記？於86年01月的時候，
    我二姐那時剛好回到臺灣，那時被告賴惠卿剛好發現沒有去
    辦理繼承登記會被罰金，我二姐會騎摩托車，我大姐叫她快
    去拿三個姊妹的印鑑證明。過去，我們三個在國外的姊妹如
    果回來臺灣，就會互相幫忙去申請印鑑證明。所以我二姐就
    去申請所有姊妹的印鑑證明回來。我二姐比我早去美國，她
    不知道如果人過世了，不可以去幫別人申請印鑑證明。所以
    這案件刑事庭雖然判她偽造文書罪，但是，法官同情她出國
    很久了，不諳臺灣的法律程序，所以才輕判二個月並得易科
    罰金，且緩刑二年。她不是故意要去犯的。」等語，是被告
    賴雅卿已經詳細說明為何分割協議書沒有將遺產分成四等份
    的具體原因。次按，遺產分割協議之內容，只要繼承人同意
    即可，不一定要分成幾等份，而且，繼承人中不繼承財產而
    願意向法院聲明拋棄繼承權者，所在多有。本件原告雖質疑
    遺產分割協議內容沒有將遺產分成四等份是偽造的，惟被告
    已經詳細說明為何沒有將遺產分成四等份的原因，分割協議
    書是由被告賴惠卿依母親及姊妹的意思寫的，而被告賴惠卿
    自己本身也沒有分得四分之一，被告賴惠卿只有分得140 萬
    元及舊房子，而且140 萬元部分是委託被告賴惠卿辦理喪葬
    、繳納遺產稅、辦理繼承登記等各項費用的，又被告賴惠卿
    所分得的房子是很破舊，九二一地震的時候，就已經震毀了
    ，現在也已經拆掉了。本件系爭遺產分割協議書是被告賴惠
    卿親筆書寫的，惟查被告賴惠卿也沒有分得四分之一，因此
    ，沒有分得四分之一，並不足以認定系爭遺產分割協議書係
    屬偽造的。又按，原告主張分割協議書係屬偽造的，因原告
    主張偽造之部分係屬有利於己之積極事實，應由原告負舉證
    之責任。而原告方面雖然質疑被告未經授權使用賴貴卿印章
    ，以賴貴卿的名義去申請印鑑證明，而賴貴卿的印章原本就
    是被告賴惠卿所保管的，原告因此主張被告係盜用賴貴卿的
    印章。惟被告方面辯稱分割協議書是在84年07月10日，當時
    賴貴卿還沒有死亡，分割協議書寫的時候是四個姊妹在客廳
    寫的，這一部分在刑案已經隔離訊問並判決無罪，印鑑證明
    是賴淑卿她去申請的，因為繼承的事件都是賴惠卿辦理的，
    有一次賴淑卿正好回來，因為賴惠卿不會騎車，所以請賴淑
    卿去申請印鑑證明，賴淑卿不敢告訴賴惠卿有關賴貴卿已經
    在美國死亡的事情，仍然照往例去申請賴貴卿的印鑑證明，
    交給賴惠卿辦理繼承登記，賴惠卿當時並不知道賴貴卿在美
    國已經死亡了，刑事的部分賴惠卿判決無罪，僅賴淑卿因為
    印鑑證明的事情被判決有罪等語。次查，被告賴雅卿於99年
    08月31日言詞辯論時另陳稱：「本案的重點在我媽媽的遺產
    分割協議書是不是真正？為何會那樣分？而未照妹婿所想要
    的四等份？是根據何人的意思？怎會有今天的訴訟？我會一
    一解釋，但要釐清這些問題前，須從我的家庭及背景說起，
    我要說的每一個人，每一件事看似不重要，但都有關聯性，
    也影響了我們姐妹四人的思想及為人。我的家庭其實很單純
    ，只有祖母、父親、母親及四姐妹。小時候我家最有權力的
    是我祖母，她37歲守寡，當年父親才五歲。祖母沒受教育還
    裹腳。她很能幹、慈祥。民國40年代，我家因有山林地，故
    在賣火材，是煮菜飯用的木材。以前沒電爐或瓦斯爐，三餐
    煮飯都須以木材或火炭起火。木材須稱重賣，祖母不但會看
    磅秤還會心算，比我們唸過數學的小學生還棒。她還管我們
    家的錢。她對我們的教訓是：不能說謊、不能做壞事、不可
    因人不知而為之，因舉頭三尺有神明。我一直用同樣的方法
    教導我小孩及孫子。不許說謊，不能做違背良心的事。因善
    有善報，惡有惡報。所以我今天一定會說老實話，才不會使
    祖母失望。父親因祖父早亡，是苦學出身，與祖母相依為命
    ，是出名的孝子。父親念師範，教出來的學生升學率極高，
    父親免費在家幫學生補習，是位名師。桃李滿天下，後來從
    政，許多學生及家長都自動來幫忙拉票，常高票當選。日據
    時代當過區長，壯丁團團長，光復後當選市參議員，第一任
    民選市長及二任省議員。因祖母過世，須守孝三年而退出政
    壇。60年前嘉義市是縣轄市，很窮，連辦公的地方都沒有。
    是在我家後面的空房辦公，他當市長時，剛好八七水災，八
    掌溪水氾濫，父親整夜在現場指揮救災，又自掏腰包買便當
    給工作人員吃（當時便當不普遍，又貴，須由餐廳特製），
    從沒長官那樣做。平時下大雨後出去巡視，看看水溝通不通
    ，以作改進計畫。因父親為人清廉公正，幫人絕不收禮，不
    歪哥，為市民服務熱心，任勞任怨，有口皆碑。感動了地方
    上的大地主，故有人願提供土地給他蓋市政府。父親親自申
    請又監工，以有限經費在很短時間（市長任期總共才二年）
    內蓋好一座歷經半世紀還很堅固的市○○○○○路及民生北
    路角的第一座市政府。父親很勤儉，不但對市政府開支節儉
    ，自己也省吃儉用，刻苦耐勞，嚴己寬人，抽最便宜的煙－
    加禾煙，一包3.5 元，而請人抽新樂園，一包5 元，故加禾
    煙被稱為市長煙，老一輩到現在都記得。他執政中，市政府
    財政由紅字轉為黑字，可惜下一任市長全花光了。民國35年
    日本人走後留下的一間快倒的建築材料合作社，在他經營下
    成為一間賺錢的今日第三信用合作社。他打下了好基礎，故
    其他一信及二信全被銀行併購了，三信至今還存在。父親對
    我們的教訓是『不應該花的錢一分錢也不能花』。小時聽起
    來覺得好小氣，老了才悟出他不要我們浪費。現在我也告訴
    我小孩、孫子們『錢不長在樹上，不能亂花錢，要勤儉。』
    ，父親以古稀之年上山指揮砍木材、賣材，省吃儉用，留下
    給妹妹的財產，在妹婿繼承後，一而再，再而三的控告我們
    ，請大律師由台北坐高鐵，計程車來嘉義、台南告我們，用
    父親留給妹妹的財產當經費，如父親在天之靈有知，不知勤
    儉的他有多痛心！現在要談到我母親了，她對我們的影響力
    最大，她不但是本案的精神人物，她所說、所要的、所期望
    的，深深左右了我們的一生，包括她的遺產分割協議書。如
    她活著是108 歲了。她是朴子人，當時住鄉下的她能北上念
    台北第三高女是很了不起的。台北第三高女是女生最高學府
    ，該校畢業生大部分嫁給醫生、律師及地方上之領袖人物，
    或自己參政為女權奮鬥努力。我母親也不例外，她除了教『
    公學校』以外，在日據時代是保甲婦女團的團長。民國35年
    後當兩任市參議員，與父親同時當選，是全省唯一的夫婦檔
    議員，夫唱婦隨，活躍於政壇，被美名為一對『鴛鴦議員』
    。母親待人熱誠，廣交朋友，個性活潑樂觀，外向隨和。台
    灣發生228 事變，正是母親當市議員時，她參加最後一次在
    嘉義飛機場的和談。所有同行的男議員全被留下，後來大部
    分被槍殺，我母親是三個生還者之一。這除了祖先神明保佑
    外，母親的為人和藹可親，做人好也有關係，當然有貴人相
    助也是一個原因。母親卸任後仍致力幫忙家暴婦女，當了20
    多年婦聯會會長，數家仁愛之家董事，做慈善事業。母親只
    生我們四個姊妹，沒男孩。當時重男輕女的封建思想濃厚，
    母親為了只生女孩吃盡苦頭。常有三姑六婆來找祖母要幫父
    親娶小姨，為此家裡常鬧得雞犬不寧，日子很難過。有人煽
    動祖母說『兒子能幹，媳婦能幹，沒有用（莫路用），沒有
    男孫子』。祖母常對我們說『你們少帶一塊來出生』，即說
    我們不是男孩子，表示她抱男孫心切。從我有記憶到離家念
    大學，全家常陷入緊張、痛苦狀態，有一陣子我還考慮進軍
    校，早離家。家裡有二個古井，有時想跳下去，一切都解脫
    了。聰明的祖母有所警惕，輕輕的勸說『螞蟻都惜生命，何
    況人』。長大結婚後，一直到現在，我都很感激父親沒像當
    時的大男人，同流合污娶小姨（當時娶小姨的風氣很盛行）
    ，否則我們的處境將不堪設想。父親是很正直但很古板的人
    ，他的『不孝有三，無後為大』的觀念是深根蒂固的。由他
    在我婚前給我的信，可知他常覺得對不起祖宗三代，是個罪
    人。因為沒生男孩，父親心情不好，脾氣也壞。這對母親的
    壓力大極了。我們都不忍心母親因生我們四個女孩而受到那
    麼大的委屈及刺激。因此激發了我們四姊妹同仇敵愾的心理
    ，我們姊妹在同甘共苦中長大，自然而然成患難之交。從小
    我們的感情就很好，當然這與母親對我們的教導及期望有關
    ，她教我們要同心協力，四姊妹就像桌椅的四隻腳，合作才
    有力量，才站得穩，才不會被隨便推倒，她常鼓勵我們要比
    男孩強，女孩不能輸給男孩，才不會被恥笑『女孩沒有用』
    我們姊妹之間有默契，絕不讓父母因生女孩而感到羞恥。我
    們要共同為賴家努力，要父母為我們覺得光榮、驕傲。這種
    觀念在我們姊妹之間從沒變過，過去如此，現在也是，將來
    也一樣，可說『死而後已』。母親的四隻腳哲學，生根在我
    們腦海裡，永不忘懷。故妹妹發現她有癌症時對我說的第一
    句話是，她很抱歉，因四隻腳中的一隻有問題了，她對不起
    我們，不能再為賴家努力了。我們姊妹一直有個理想，因父
    母讓我們受教育，現在生活都沒問題，故計畫以後會將來之
    父母的歸之父母，而將父母留給我們的財產，合起來做紀念
    父母的事業以弘揚先人。妹妹病重了，想的還是賴家，還是
    姊妹情，所謂『手足情深』，這就是她可愛、不自私、與眾
    不同之處。我當時一聽又心痛又感動，哭出聲音來，她反而
    安慰我，說我是姊妹中最堅強的一個，怎麼哭了。妹妹過世
    14年了，每當夜深人靜，想起她的那段話，我都會禁不住淚
    流滿面。她根本還沒享受到她與妹婿努力的成果，他們正計
    畫蓋退休別墅，她的子女皆未婚。可惜現在蓋好，但妹婿已
    另娶他人了。我母親除了常鼓勵四姊妹同心協力外，她也很
    清楚的讓我們知道她對我們的期望。在不同時間點，人生不
    同階段中，有不同的想法，總共可歸納為三大願望。第一：
    她希望我們姊妹中有人念醫科當醫生，這是我們求學中（或
    念大學前）。第二：她希望我們婚後各有一個孩子姓賴，使
    賴家有後繼之人，以彌補她沒生男孩。第三：晚年即在父親
    過世後，希望把她名下財產傳給兩個姓賴的孫子，以表示她
    的高興及感激的心意。茲詳細解釋如下：(1) 母親的第一願
    望：她期望四人中有一個當醫生。我們前面三姊妹雖很努力
    念書想考入醫科，但當時嘉女程度差，到我考大學那年止，
    沒人考進醫科。我雖以第一名考入台大動物系，但還差很大
    的分數進入醫科。所以實現母親願望的責任，就落在妹妹身
    上。她考入剛起步的高雄醫學院的藥學系。當時高醫因需錢
    ，故只要經聯考考取的任何學校的大學生，願捐十萬元給高
    醫，就可無條件進入醫科。妹妹在此情形下轉入醫科（妹婿
    亦同，他當時就讀台中農學院）。母親的第一願望終於由妹
    妹完成。妹妹畢業後想先去日本留學再回嘉義開業，比較吃
    香。留日期間生二個小孩，後又決定去美國研究，這中間父
    母親為栽培她花了至少一百萬元，茲解釋如下：母親在民國
    60年（即1971年）信中陳述，妹妹去日本時帶10萬元，回台
    探母親的病給她六萬元，因日本生活費高，妹婿獎學金（一
    個月四千元）不夠全家人用，故父母親給他們30幾萬元（不
    確定是年給或只給一次），由日本去美國全家的機票是父親
    在台灣付給日航。當年機票貴，尤其是單程的，一定花父母
    親不少錢。其他還有16萬元與友人換美金全給妹妹。故由該
    信可知妹妹至少花了父母親62萬元（10＋6 ＋30＋16）加上
    入高醫的10萬元共72萬元。另外妹妹念高醫七年的學雜費、
    生活費，畢業後因無住院醫師缺，故以無給職實習，父親給
    她一個月900 元生活費。故總共加起來可能不止100 萬元。
    以民國50年代公務人員一個月薪水800~ 1,000元計。兩個公
    務人員工作一生（40～50年) 才可勉強賺當時的100 萬元。
    另以父親在民國55年09月以1,700 元買下贈與妹妹無路又偏
    僻的嘉義縣竹崎鄉○○段102 、103 地號田地（有土地買賣
    契約書可證，現由原告之父陳義忠辦理繼承登記，有土地登
    記謄本可考），今年公告現值為340,130 元﹝430 元×（68
    9 ＋102 ）＝340,130 元﹞。換言之，民國55年間的1,700
    元，就是今日的340,130 元。則父親在民國47～60年間給妹
    妹至少100 萬元，即相當於今日的2 億元（1,000,000 元×
    340,130 ÷1,700 ＝200,000,000 元），難怪妹妹常說「領
    過頭」了。父母親的遺產，她都不要，也不該拿了。賴貴卿
    在父親75年去世後，曾以在台大醫院照顧父親使用之筆記本
    親筆寫下「四姊妹要回美國以前，要去（領）印鑑證明，是
    要寫同意書，一切財產由惠卿繼承」，即可證明妹妹不願再
    分得父母遺產之意願。妹妹不願再分得父母遺產另一個原因
    是她覺得她沒照原先計畫回嘉義開業，她很內咎，對不起父
    母。父親原留有一塊地在住家斜對面，（40年代賣木材的倉
    庫店面地）要蓋診所給妹妹開業用，後來因她沒回來，失望
    之餘賣掉了。父親很少賣地，這是我們知道的唯一被賣掉的
    地。又父親在民國69年手寫的財產目錄表中，可看出他多分
    些地給妹妹，大約認為妹妹會回來照顧他們。綜合上面的理
    由，妹妹很有良心，一而再，再而三，強調也堅持不要分母
    親的遺產。我念台大動物系，四年都有漁業生物獎學金，留
    美時申請到助教獎學金，故我連美金2,400 元當年美使館要
    求留學生必備的錢也不必帶去，相較與妹妹的花費我幫父母
    親省掉許多開支。(2) 母親的第二個願望：即四姊妹都有小
    孩姓母姓。母親民國50年（1961年）來函說『希望各有一子
    姓賴，為賴家發展，『終繼』財產…』，此願望由我及二姊
    完成，我們各有一子姓賴。父母親因有二個姓賴的男孫兒感
    到安慰及高興。由他們的來信知道父親的『不孝有三，無後
    為大的罪惡感』一下子消失。母親是最興奮的一個。她來信
    說要父親為兩個孫子蓋房子即『為邦彥及重明而建設』她要
    來美國看看兩位孫兒…，在父親過世前二年，他已積極在計
    畫蓋房子，我還看到好幾份藍圖。父親來信感謝我及二姊，
    認為我們『居功莫大』，父親因『吾門有後』依台灣習慣，
    生男孫要在清明前『特擇好日，租專車到祖墳陪祭奉告祖先
    …歷代祖先含笑欣歡得很…』，還特地叫大姊由台北回來，
    妹妹由高雄也回來一起拜。父親一再來信表示喜悅，說『母
    親逢人便說我有二個男孫，一個淑卿的，一個雅卿的，連親
    朋戚友都知道，門楣一時聲光，喜氣洋洋』。故母親的第二
    願望由我及二姊完成，各有一子姓賴。(3) 母親的第三願望
    ：她要把她名下的財產『終繼』給二位姓賴的孫子。因父親
    過世後，母親覺得二位姓賴孫子什麼都沒分到，不合台灣習
    俗。母親很疼愛二位姓賴的男孫，可能她自己沒生男孩之故
    。就像四隻腳哲學以及其他二個願望，她讓我們清楚的了解
    她要什麼。故她一直主張將她名下的財產登記給二位孫子。
    但因生前贈與有贈與稅加上土地增值稅比遺產稅高，故我們
    四個姊妹答應她，以後一定會照她的意思來完成她的願望。
    在辦完母親的告別式後，妹妹未回美前，我們四個人輕而易
    舉的在84年07月10日完成母親最後的願望，照她的意思寫好
    母親的遺產分割協議書。因不能隔代繼承遺產，故須先由我
    及二姊繼承，以後再給兩位姓賴孫子。這就是我母親遺產分
    割協議書的由來，也解釋為何沒四等份的原因。在此我要說
    明一下，無論父親或母親的遺產分割協議書，父母的四位女
    婿都沒參與或介入，原因有三：A 、他們不是繼承人。B 、
    他們知道我們四個人有能力處理賴家的事，對我們不但有信
    心，也尊重我們。C 、婚前他們就了解與我們結婚不是為賴
    家財產，否則他們會失望。這麼多年來沒有任何老公問過我
    們姊妹賴家的財產怎麼分? 同樣的，我們四人也不介入男方
    的家務事及繼承事宜，有點像君子協定。我們四家都習慣了
    『自立更生』，即不靠女方或男方家產。說到妹婿陳義忠，
    他雖是醫生，但母親生病，他沒回來探病，母親的告別式與
    妹妹的二個小孩（即本案原告）都沒回來參加，其他三姊妹
    的老公、小孩們都回來參加了。妹妹過世後我曾去信，也在
    電話中向妹婿解釋母親遺產分割協議書的由來，但他不能接
    受。其實遺產分割協議書，只要有繼承權的當事人同意，沒
    分到遺產也可以。沒有說一定要平分的道理。他們對母親在
    生時不關心，往生了要她的財產，正是所謂『要財產，不要
    骨灰，或要財產，不捧斗』的標準例子。妹婿他們會控告我
    們，除了他沒回來參加母親告別式，不知我們姊妹四人在妹
    妹回美前，一起寫遺產分割協議書外，可能因大姊當年反對
    他與妹妹結婚也有關係，他可能對大姊還懷恨在心。又妹婿
    在戶籍謄本上是先登記結婚，後辦離婚，再辦招贅婚，妹婿
    的入招問題曾引起雙方家長互不往來。這當然也影響他對賴
    家的看法。我要報告的我家及我母親的遺產分割協議書的歷
    史淵源到此告一段落，以下幾個要點請法官在審判本案時特
    別斟酌：一、我母親的遺產分割協議書是經過我們四人同意
    ，依母親的意思寫的，明明是四位有繼承權的四個當事人同
    意的，今日就因妹妹往生了，在『死無對證』之下，原告就
    否認妹妹生前所作所為所同意的一切，在完全無證無據而以
    推測或擬制之方法做基礎來憑空控告我們偽造？這有道理嗎
    ？他們雖提出92年度訴字第3760號起訴書，但該起訴事實經
    判決無罪確定在案，原告自不得據為侵權事實之證據。依民
    事訴訟法第277 條規定，其主張偽造的事實，應由原告負舉
    證責任。二、母親過世時，妹妹身體健康，她不但主導母親
    的告別式、起稿訃聞，安排許多瑣事如拜幾碗素食、桌椅的
    安排，樂隊人事、靈車要幾位道士引靈，幾點鐘該做何事與
    安排。告別式的現場有照片、錄音及妹妹親手寫的許多字據
    可提供作證。如84年07月09日（即寫協議書的前一天）留有
    親筆付手帕毛巾之字條，可見她當時頭腦有多清楚，辦事能
    力有多強！三、84年07月10日我們寫完母親的遺產分割協議
    書，她不但同意由大姊去辦理繼承，她當場將身分證印章交
    給大姊，表示她充分授權給大姊。否則怎會把最重要的身分
    證及印章交給大姊？四、我們三個住國外的姊妹，自父親75
    年過世後都把身分證印章交由大姊處理我們財產事宜，如不
    信任她，我們也不會那樣做，我們又不是笨蛋，難道沒聽過
    許多人因此財產都被偷偷的登記走嗎？假如大姊心懷不良，
    早就有機會。但到目前為止，我們姊妹幾千萬（或甚至上億
    ）的財產都原封不動，難道大姊或我們三人會為區區母親的
    四分之一財產，來侵占妹妹的繼承權？這完全不合邏輯，也
    是我家『家教』所不容許的。五、父親75年過世，妹妹85年
    往生，這10年來，我們姊妹沒人對父親的遺產分割協議書有
    任何問題，所分到的地原封不動。但妹妹往生後，原告控告
    我們說父親的分割協議書是暫時的，非真正的。去年台南高
    分院已判決那是真正的。原告今日又控告我們本案的母親遺
    產分割協議書是偽造的。這二份父母遺產分割協議書都是妹
    妹人還健在，用她唯一的印鑑蓋出來的（父親55年贈與妹妹
    的土地買賣契約書也是用同一印鑑）。」等語，被告賴雅卿
    亦已經詳細說明本件系爭遺產分割協議書內容之緣由，核其
    所述，詞語懇切，對遺產分割協議書內容之來龍去脈，清楚
    交待，應足堪採酌。
四、末查，台灣嘉義地方法院檢察署92年度3760號起訴有關被告
    賴惠卿、賴淑卿、賴雅卿共同偽造經賴貴卿同意之84年07月
    10日遺產分割協議書之部分，業經本院92年度訴字第334 號
    刑事判決無罪在案，判決理由略謂：「..遺產分割協議書固
    然係被告賴惠卿代賴貴卿簽名及蓋用印文，惟當時賴貴卿尚
    未死亡，被告賴惠卿所為簽名及蓋印之行為究竟有無經過賴
    貴卿之同意，尚非無疑，... 且查無其他証據足以証明被告
    賴惠卿之前揭行為係未經賴貴卿之授權而出於偽造之行為，
    依法自應為有利於被告賴惠卿之判斷。... 此外復查無其他
    証據足以証明被告三人有共同偽造遺產分割協議書之事實，
    依法自應為有利於被告三人之認定，應認被告三人未涉有共
    同行使偽造遺產分割協議書之事實。....遺產分割協議書並
    無証據足以証明被告賴惠卿有犯罪行為，自應認為遺產分割
    協議書確由被告等及賴貴卿姐妹所共同簽署之文件。」，惟
    今，原告仍然執詞否認系爭遺產分割協議書係由被告賴惠卿
    、賴淑卿、賴雅卿及訴外人賴貴卿姐妹所共同簽署之文件，
    又無新證據資料以供認定被告三人確實有共同偽造遺產分割
    協議書之事實。原告以昔日台灣嘉義地方法院檢察署92年度
    3760號偽造文書等刑事案件之告發人李忠營繼續為本案證人
    ，而查，證人李忠營於本院審理時到庭則證稱：賴貴卿繼承
    賴邱鴛鴦的遺產，遭到賴惠卿等三人侵占，這件事情，伊是
    聽別人講的，伊並不知道賴貴卿生前有無因為遺產的事情跟
    賴惠卿他們有爭執等語。顯見李忠營並非係本案直接證人，
    李忠營所知悉之事情內容，是來自於聽別人所述之傳聞資料
    ，難據以推翻本院92年度訴字第334 號刑事判決被告無罪之
    理由，亦即無法證明被告三人確有共同偽造遺產分割協議書
    之事實存在。因此，本件原告起訴主張被告賴惠卿、賴淑卿
    、賴雅卿等三人為侵奪訴外人賴貴卿之應繼分，而偽造遺產
    分割繼承協議書，原告證據尚有不足，上揭主張，難認可採
    。因此，原告陳毅徹、陳杏慧二人起訴請求被告賴惠卿返還
    410,350 元給原告，屬無理由，不應准許，應予駁回之。又
    原告此部分之訴既業經駁回，關於此部分假執行之聲請亦已
    失所附麗，應併予駁回之。
參、本件兩造其餘主張、陳述或其他攻擊、防禦方法，核與本件
    判決結果無影響，爰不逐一論述，附此敘明。
肆、據上論斷，本件原告之訴為一部有理由，一部無理由，依民
    事訴訟法第79條、第85條第1項前段，判決如主文。
中    華    民    國    100   年    4     月    22    日
                  家事庭法  官  呂仲玉
以上正本係照原本作成。
如對本判決上訴，須於判決送達後20日內向本院提出上訴狀。如
委任律師提起上訴者，應一併繳納上訴審裁判費。
中    華    民    國    100   年    4     月    22    日
                        書記官  駱大勝